臺灣臺中地方法院民事判決　九十年度重訴字第七六九號
　　原　　　告　行政院農業委員會林務局
　　法定代理人　丁○○
　　訴訟代理人　乙○○
　　被　　　告　丙○○
　　　　　　　　甲○○
右當事人間請求損害賠償事件，經本院刑事庭移送前來，本院判決如左：
    主      文
被告應連帶給付原告新臺幣貳仟陸佰玖拾萬捌仟捌佰拾捌元，及自民國九十年六月十六
日起至清償日起至清償日止，按週年利率百分之五計算之利息。
原告其餘之訴駁回。
訴訟費用由被告連帶負擔四分之一，餘由原告負擔。
本判決原告勝訴部分，於原告以新台幣捌佰萬元為被告供擔保後，得假執行。
原告其餘假執行之聲請駁回。
    事      實
甲、原告方面：
一、聲明：求為判決：
  (一)被告應連帶給付原告新台幣（下同）一億零六百零四萬五千九百二十六元，及自民國（
    下同）九十年六月十六日（即刑事附帶民事訴訟起訴狀繕本送達被告翌日）起至清償日
    止，按年息百分之五計算之利息。
  (二)願供擔保請准宣告假執行。
二、陳述：
（一）被告丙○○僱用被告甲○○在原告所管轄之大甲溪事業區第二三林班假二號放租地，
      從事整理果園、除草、換接水管等工作，並於九十年二月十一日九時左右，被告甲○○受被告丙○○之指示修復果園內破裂之水管，因被告甲○○以噴燈換接水管後未確
      實撲滅火苗即離開，導致火苗延租地比鄰之森林交界處周圍之枯草延燒至原告管轄大
      甲溪事業區第二三、二四及二二林班之國有保安林地，計有九八．二０公頃林木完全
      被燒毀，而火災波及範圍則有三五五．八０公頃，造成原告受有救火費用、林木損害
      費用及森林公益效用損失等，被告二人並因而遭臺灣高等法院臺中分院九十年度上易
      字第一七六四號判刑確定，爰引用刑案中所調查之證據資料。
（二）按故意或過失，不法侵害他人權利者，負損害賠償責任，又受僱人因執行職務，不法
      侵害他人之權利者，由僱用人與行為連帶負損害賠償責任，民法第一百八十四條第一
      項、第一百八十八條第一項前段分別定有明文，本件被告甲○○失火燒燬原告所管理
      之森林，因而造成原告損害，應負賠償之責，被告丙○○為其僱用人，亦應負連帶賠
      償之責任。
（三）茲說明原告所受之損害如下：
    (一)救火費用：
    (1)由於被告失火延燒原告之國有森林，致使原告為此支付救火費用，合計為二百三十五
      萬五千四百二十元，自應由被告賠償。
    (2)按災害防治法第三條規定：「各種災害之防救，以下列機關為中央災害防救業務主管
      機關，負責指揮、督導、協調各級災害防救相關行政機關及公共事業執行各項災害防
      救工作，．．．六、其他災害：依法律規定或由中央災害防救會報指定之中央災害防
      救業務主管機關」，查森林法第二條定有各級主管機關，農業委員會下設林務局管轄
      國有林，是原告本於災害防救主管機關權責，各機關於此次災害所支出之費用亦統一
      由原告向被告請求，以節省司法資源，符訴訟經濟。
    (二)森林遭燒燬之損害部分：
      本件被告侵害原告之所有權，該所有權之損害，應包括經濟效用（林產價格）及公益
      損害二部分，茲分此二部分說明之。
    (1)森林經濟效用之損害部分：
      此部分損害之計算方式，是以林木之林產物價格為計算內涵，已屆伐期齡之林木，
        以山價計算即以木材市價扣除必要之生產費用所得金額為準，如未達伐期齡之林木
        ，而仍屬造林木者，則依原告實施造林所投入之造林費用，以複利計算後之價格計
        列。
      經查：本件火燒波及範圍為三五五．八０公頃，其中屬於天然林部分有一四七六五
      　公頃，燒燬之天然林木（台灣二葉松）立木材積計七四五一．九一立方公尺，其被害
        山價為一百六十二萬五千四百零九元，另屬造林地受害部分則有二０四公頃，燒燬之
        樹種有臺灣二葉松、臺灣杉、香杉、赤楊、楊梅等，其損失價值依造林費用後價計算
        ，合計為六千八百零六萬零九十七元。
      合計森林經濟效用之損害額為六千九百六十八萬五千五百零六元。
    (2)森林公益效用之損害部分：
      森林具有調節氣候、涵養水源之功能，尤具有防止土壤侵蝕、崩塌之減災防災效用
        ，此外，森林尚可提供野生動物棲息，維護生物多樣性，足見森林具有維護國計民
        生之功效，此為一般社會大眾所周知，且臺灣自然環境特殊，山勢陡峻，地形脆弱
        ，河川湍急，近年來颱風豪雨災害更促使全國體認森林之重要性，基此原告所受之
        損害，不僅前述之林產物之損害而已，亦應包括森林公益之效能喪失之損害在內，
        惜至目前為止，尚無完整可確認之公式，原告依九十年四月三日「梨山森林火災跡
        地現勘與復育計劃研討會」結論，所編定之火災跡地復育計畫，經費計為三千三百
        九十八萬五千元，作為計算標準定其賠償範圍，應屬客觀上足以認定者。
      此部分之損害，仍屬林木被燒燬所致之損害，自應由被告賠償之。
（四）前開原告所受之損害，共計一億零六百零四萬五千九百二十六元，爰依民法第一百八
      十四條第一項及第一百八十八條第一項前段規定請求被告二人連帶賠償。
三、證據：提出臺灣臺中地方法院檢察署九十年度偵字第四二０八號起訴書影本一件、明細
    　　　表影本一件、救火費用明細表影本一件、國有林產物處分價金查定書影本一件、
　　　　　造林後價查定表影本五件、保安林證明文件影本一件、梨山森林火災跡地現勘與
          復育計劃影本一件、林務局四十九年十月二十日林政字第三七一六五號函影本一
          件、「台大實驗林契林地除之評估」影本一件、林務局九十年九月二十五日九十
          林政字第九０一六一八七九七號函影本一件、臺灣高等法院臺中分院九十年度上
          易字第一七六四號刑事判決影本一件、土地登記謄本十件、地籍圖謄本一件、林
          相受害位置圖一件、火燒區域地籍圖一件、行政院國軍退除役官兵輔導委員會榮
          民森林保育事業管理處函影本一件、原告函影本一件、南投林管區管理處函影本
          一件、內政部營建署雪霸國家公園管理處函影本一件、內政部警政署空中警察隊
          函影本一件、造林台帳影本一件、衛星影象圖十四件、航照鑲嵌圖一件、航照位
          置圖一件、「行政院農業委員會林務森林護管工作要點」影本一份、救火費用明
          細表影本四十一件、火災加工工資請領明細表十五紙、加班請示單影本六十一件
          、加班費請領清冊影本六十一紙、請購單影本六件、發票影本五件、估價單影六
          件、用紅外線底片掃描影像判釋轉繪火災面積林相受害圖一件、立木明細表十八
          紙為證。
乙、被告方面：
一、聲明：求為判決駁回原告之訴。
二、陳述：
（一）原告管轄大甲溪事業區第二三、二四及二二林班之國有保安林地於九十年二月十一日
      發生之火災，非被告丙○○及甲○○之過失行為所致，原告請求被告二人侵權行為損
      害賠償並無理由：
    (一)本件本院另案九十年度易字第九０八號刑事判決認為：起火地點之果園地處偏僻，一
      般人進出不易，且被告二人供稱失火當時並無其他人在場，附近亦無其他人進行工作
      ，檢察官勘驗現場並未發現縱火跡象，證人許文發證稱無人為縱火跡象等語，本件火
      災應非人為縱火所引發；依被告甲○○之供述及證人許文發之證詞可知，本件火災之
      起火點是在被告甲○○施工地點上方約十公尺（或十二公尺）處，又被告甲○○於該
      日九時三十分許修完水管，約於三十分鐘後發現有起火現象，其火勢已延燒至被告二
      人無法撲滅之程度，足見該火災應係甲○○施工後不久即引燃，從而該火災發生之時
      間、地點，均與被告甲○○使用噴燈換接水管有深切之關連。台中縣消防局對本件起
      火處研判亦認丙○○耕作之果園西側及雜草山林相鄰處附近應為最初之起火點。起火
      原因不排除使用噴燈接續水管不慎，引燃附近雜草，繼而擴大燃燒之可能性。而認被
      告丙○○指示甲○○以噴燈起火燒烤塑膠水管進行水管換接工作時，未注意熄滅引燃
      之枯草，該點燃之枯草隨風飄至十公尺（或十二公尺）外之起火點，引燃芒草引起本
      件火災，均犯森林法第五十三條第四項之失火燒燬自己之森林而燒燬他人之森林罪云
      云。
　  (二)刑事判決所為事實之認定，於為獨立民事訴訟之裁判時本不受其拘束，原審斟酌全辯
      論意旨及調查證據之結果，依自由心證為與刑事判決相異之認定，不得謂為違法（最
      高法院二九年上字第一六四０號判例參照）。本件損害賠償事件，自仍得由本院獨立
      調查證據而為事實之認定，不受原刑事判決認定事實之拘束。況原刑事判決認定之事
      實，參諸刑事卷宗內之證據，尚有合理懷疑存在（詳後述）。事實之認定既有疑義，
      法律之適用自不免發生不正確之結果。為此本院自應依法為獨立之調查審理，以維被
      告之權益。
　  (三)原刑事判決所引證據，就本件森林火災係由被告甲○○使用噴燈燒烤換接塑膠水管失
      火引起之構成要件事實之證明，尚有合理懷疑存在，足見原刑事判決以之為認定被告
      有罪之證據，顯有違誤：
    (1)證人許文發證稱：「（有無山路通到火災現場？）應該還有別條路可通到火場，是在
      火場山坡另外一面」、「（就你所知有多少路可以到達起火點？）就我所知有三條，
      一條是自果園下方上去，另外在起火點有二條」（參台灣高等法院台中分院九十年度
      上易字第一七六四號卷【以下簡稱刑事二審卷】六０頁、六二頁），另參諸被告於刑
      事二審程序中所提出之現場照片（刑事二審卷九十年十月四日調查證據聲請狀上證三
      ），及刑事偵查卷宗所附照片，亦顯示起火點有數條獨立之山路可以到達，且四周草
      木叢生，遮蔽視線，足證本件火災起火點尚有其他山路可以通達，且並非在被告丙○○承包採收權之果園內可以目視所及。故被告二人雖供稱失火當時並無其他人在場，
      附近亦無他人等語，亦僅能證明渠二人位於上開果園內目視所及之範圍內並無他人在
      場。究竟有無他人以其他被告目視所不能及之山路到達起火點附近縱火或失火引起本
      件火災？原刑事法院並不能為必然性之證明。況被告二人準備下山進食行至半途發現
      起火點處冒煙始由果園之小路至起火點處滅火，如果真有人縱火或失火，且眼見火起
      後逃逸，亦可循其他山路迅速逃離現場，又豈可能為被告二人發現？原刑事判決據此
      認定本件火災必為被告二人失火所引起，並非無合理之懷疑存在。
　　(2)證人許文發證稱：「（本起火災起火點）若是以打火機引火，則要看縱火人的功力」
      （本院九十年度易字第九０八號卷【以下簡稱刑事一審卷】九十年四月二十六日訊問
      筆錄）。參諸刑事偵查卷宗附現場照片芒草甚高，其下方之枯葉及枯草（雖當時含有
      溼氣）以打火機引燃實非難事。足證本件火災是可以一只打火機縱火引發火源。縱認
      現場經公訴人履勘及證人許文發到場時未發現不明容器、油污或其他縱火跡象，仍無
      法排除第三人以打火機引燃起火點之枯草、枯葉之可能性。再者，第三人亦可能因用
      火不慎引發本件火災（例如以報紙、枯草等易燃物燒烤物品不慎失火）。是以刑事判
      決認本件火災應非人為縱火（指其他第三人縱火），並進而推認本件火災必為被告甲○○失火所引起，亦非正確。
　　(3)依刑事偵查卷宗附照片觀之，起火點現場滿佈芒草生長後留下之枯枝、枯葉及地上枯
      草之情形觀之，火勢之延燒必然迅速，豈有可能如原刑事判決所認約三十分鐘之時間
      始延燒約十坪大？又如果真係被告甲○○失火引燃附近芒草，其不可能於換接水管時
      未注意到附近山坡上有煙冒出，亦不可能未聽聞乾芒草延燒時必然產生之噪音，故本
      案火災絕非被告甲○○之過失行為所致。原刑事判決既認本件火災於甲○○修完水管
      三十分鐘後發現有起火現象，復又認本件火災為甲○○修理水管失火引起，與現場之
      客觀環境，亦屬不符。
    (4)查證人許文發及洪玟杉二人是本件火災發生後除被告二人以外，最初到達現場之人員
      ，其二人所為證述，自可最為精準描述本件火災起火點當時之環境。證人洪玟杉證稱
      ：「（在滅火過程，有否風吹起其他草、樹葉？）無，當天風並不大。」、證人許文
      發供稱：「（當天滅火時，是否有看見到火苗被風往上吹之情形）忙滅火，並未注意
      有無此情況。但我當時是站在火線下方有幾次差點被火燒到，感覺火是往下燒，當天
      如果風往上吹的話，火應不會向下延燒至水管處」。且依中央氣象局逐日逐時氣象資
      料梨山地區於九十年二月十一日上午九時之風力為每秒零點九公尺，風向為南南東風
      （即150.0度），上午十時之風力為每秒零點二公尺，風向為北風（即0.0度），上午
      十一時之風力為每秒零點九公尺，風向為西南風（即220.0度），參諸地面風力及蒲福
      氏風級表，九十年二月十一日上午九時至十一時之風力為無風（即零級風，陸上情形
      ：靜，煙直上。）或軟風（即一級風，陸上情形：炊煙能表示風向），有中央氣象局
      逐日逐時氣象資料、地面風力及蒲福氏風級表各一份可稽。再者，亦無其他證據足以
      證明當日上午九時許曾產生足以吹送著火枯草而引發本件火災之瞬間風力。可知本件
      火災當日九時至十一時間之風力並無法吹起地面上之枯草，更何況將點燃之枯草向山
      坡上方吹至約十公尺（或十二公尺）外！足見刑事第一審判決認當時該點燃之枯草能
      隨風飄落至施工處上方約十公尺（或十二公尺）處之芒草中，顯與當時風力無法吹起
      枯草之事實不合，而有違誤。
    (5)證人許文發證稱：「（被告工作之地點係在火場之高處或低處？）燃燒火場在上，工
      作地點在下，是同一個斜坡」、「（工作地方離火場多遠？）我們剛到時看到的大約
      有十公尺」、「（被告工作地點到起火點有無駁坎）有駁坎一級級，但駁坎高度不大
      ，相距大約五十公尺高」、「（被告工作地點與起火點間之雜草是否很高或有高有低
      ？）高高低低是有，但大概有一個人之高度。」、「（被告地點週圍草有多高？）以
      水管周圍來說，因有人走過草比較短、比較少」。證人上述證詞與刑事偵查卷內起火
      點現場附近照片大致吻合，應屬可採。（惟現場坡坎之高度應有一至二公尺高，被告
      甲○○接水管處尚在果園內，應沒有什麼草，此有卷內照片可參，特此陳明）。可知
      被告甲○○換接水管處至本件火災起火點雖只相距約十公尺，惟其間有數級每級至少
      五十公分高之坡坎，且其間之芒草高度有一個人之高度。是以如有點燃之枯草自被告
      甲○○之工作地點飄至起火點，該點燃之枯草須飄起將近三公尺之高度始可到達起火
      點。依前述火災當天之風力觀之，上述點燃之枯草自被告甲○○換接水管處飄至起火
      點之論斷，就上述現場之山坡環境而言，實不可能發生。原刑事第一審判決為該事實
      之認定，確有違誤，民事法院自不受原刑事判決認定事實之拘束。
　  (6)再者，依一般常情，上午九時許野外之草叢中必因清晨之露水尚未全部蒸發而保有一
      定之溼氣，而證人丁志成係於二月十五日上午九十三十分至下午十三時許到現場勘查
      ，其證稱：「（問：有無以香煙點燃乾草試試火勢情形可否延燒到起火點？）．．．
      我們消防局消防課調查人員在二月十五日有到現場找起火點試過，草沒有燃燒」，足
      見證人丁志成做實驗時之乾草，必然較二月十一日上午九時許起火點草叢中更為乾燥
      ，其等故意以點燃之香煙置放於較乾燥之乾草內縱火尚不足以引燃乾草，則本案森林
      火災實不可能因被告甲○○以噴燈更換水管時，點燃枯草，而該枯草隨風飄落至施工
      處上方約十公尺處之芒草叢中而引燃含有溼氣之芒草。
　　(7)依台中縣消防局火災調查報告書內火災原因調查報告書摘要及火災現場勘查人員紀錄
      所載，勘查人員於九十年二月十二日上午十時三十分、同年月十五日上午九時三十分
      ，二次在被告丙○○耕作之果園內及緊鄰之二十三林班地內，並無尋獲任何直接造成
      起火之物證，且公訴人於同年月十四日上午七時三十分許至第二十三林班地履勘，亦
      未發現任何足以證明被告二人未撲滅餘火之證據，足見原告並無任何物證及目擊證人
      證明本案火災係被告失火所致。
　　(8)綜上所述，觀諸刑事偵查及審判卷內之證據，並無法使通常一般之人均不致有所懷疑
      ，而得確信本案係因被告之過失行為所致，依法即不得為被告有罪之認定，原刑事判
      決竟遽為被告有罪之判決，顯有違誤。參諸前揭判例，本院審理本件民事訴訟時，應
      不受原刑事判決所認定有違誤事實之拘束，依法為獨立之審判，以維被告之權益。
　  (四)原刑事判決及公訴人引為認定犯罪事實之下列證據，並無證據能力，既不得作為刑事判
      決之證據，亦不得為本院認定不利被告事實之依據：
      按「證人之個人意見或推測之詞，不得作為證據」，刑事訴訟法第一百六十條定有明
      文。又「證人主要之任務在提供自己體驗之客觀事實為證據資料，而由法院判斷被告
      犯罪事實之存否，因之證人所為與體驗事實無關之單純個人意見或推測之詞，所謂之
      意見證據，不得作為證據資料，此觀刑事訴訟法第一百六十條之規定益可瞭然」、「
      證人就其本人親身經歷目擊之事實經過，到庭而為陳述，其證言固得採為被告犯罪之
      證據；惟證人以聞自他人在審判外之陳述作為內容，到庭而為轉述者，則屬傳聞證據
      ，不得採為判決之基礎」，有最高法院著有八十一年台上字第三一六七號判決及八十
      八年度台上字第四一六九號判決可稽。次按證人為不可代替之證據方法，證人所證述
      者為在場聞見之待證事實，始得採為民事訴訟認定事實之依據，如證人所證述者為虛
      偽或非在場見聞之事實，其證言即不可採信（最高法院五十三年台上字第二六七三號
      判例參照）。
　　(1)原刑事判決引用證人許文發之證詞：「（問：有無人為縱火跡象？）無，因人為縱火
      如果用油脂類，會有黑煙．．．」，而排除人為縱火可能性。惟依上開證詞，證人判
      斷有無人為縱火跡象，顯係以其救火當時有無看見黑煙及本案森林火災如為人為縱火
      必用油脂類助燃為前提所為之推測，且證人既未親眼目睹本案火災係如何引起，則證
      人所為無縱火跡象之證詞顯係推測之詞，參諸前揭刑事訴訟法第一百六十條及最高法
      院判決、判例要旨，證人許文發此部分證詞顯無證據能力，而不得作為刑事犯罪事實
      判斷之證據，亦不得為本院認定不利被告事實之依據。
　　(2)原刑事判決引用台中縣消防局火災調查報告書起火處欄記載：「．．．經瞭解，於一
      般平常時之氣象，果園附近於清晨應無風，太陽出來照至山坡後，空氣由山谷沿山坡
      爬升產生谷風。．．．」，起火原因研判欄記載：「．．．故若因使用噴燈接續水管
      不慎，引燃附近雜草，則實有可能。雖於勘查時未尋獲任何直接造成起火之物證，但
      起火處若無外來火源實不會起火燃燒，故本案起火原因不排除使用噴燈接續水管，引
      燃附近雜草，繼而擴大燃燒之可能性」，結論欄記載：「．．．研判丙○○耕作之果
      園西側及雜草山林相鄰處附近應為最初起火點。起火原因不排除使用噴燈接續水管不
      慎，引燃附近雜草，繼而擴大燃燒之可能性」等語，而認為本案應為被告甲○○換接
      水管時使用噴燈引燃枯草所引起。惟查：
　　  前揭報告書起火處欄記載：「．．．經瞭解，於一般平常時之氣象，丙○○耕作之
        果園附近於清晨應無風，太陽出來照至山坡後，空氣由山谷沿山坡爬升產生谷風。
        」，顯與被告提出之中央氣象局逐日逐時氣象資料、地面風力及蒲福氏風級表所載
        ，當日早上九時至十一時風力為無風及軟風等幾近無風之狀態，及當日清晨五時至
        八時間之風力大於當日九時至十一時之風力等事實不符。亦與最先到達火災現場之
        證人洪玟杉及許文發證稱當天風不大、一開始滅火感覺火是往下方燒之事實不符。
        故調查報告表上述記載是否屬實？即顯有疑問！
　　　況本案火災發生時，是否確有谷風產生？當時如果確有谷風產生，風力及風向如何
        ？前揭報告書填報人林錫永究竟如何得知得知該項訊息？在在關係本件森林火災如
        何引起之認定，本院刑事庭未傳訊報告製作人調查明析，遽以認定為真而為本案有
        罪判決之依據，參諸刑事訴訟法第三百七十九條第十款規定及最高法院六十四年台
        上字第二九六二號判例及七十七年度第十一次刑事庭會議決議(一)，原刑事判決顯有
        應於審判期日調查之證據而未予調查之違背法令。且林錫永所為之上開記錄，顯非
        其在場聞見之事實而係其所為推測之詞，參諸前揭條文及最高法院判決、判例要旨
        ，不足採為本件認定森林火災如何引起之證據。
　　　從前揭報告書起火原因研判欄記載：「．．．雖於勘查時未尋獲任何直接造成起火
        之物證，但起火處若無外來火源實不會起火燃燒，故本案起火原因不排除使用噴燈
        接續水管，引燃附近雜草，繼而擴大燃燒之可能性」，及結論欄記載：「．．．起
        火原因不排除使用噴燈接續水管不慎，引燃附近雜草，繼而擴大燃燒之可能性」等
        語觀之，均使用「不排除．．．之可能性」等語，可知本案火災之發生原因顯係林
        錫永於未親眼目睹，亦未尋獲直接造成起火之物證情形下，所為之推測之詞。且前
        揭報告書亦未參酌前述(三)部分各項有利於被告之事實，而為其他可能性之剖析，參
        諸前揭刑事訴訟法第一百六十條及最高法院判決、判例要旨，前揭報告書起火原因
        研判欄及結論欄之記載，不足採為本件認定森林火災如何引起之證據。
　  (3)證人乃德全、丁志成、乙○○、邱銘發等所為之證詞顯屬傳聞證詞或為推測之詞，不
      得採為判決之基礎：
      證人乃德全約在本件火災當日中午十二時許始到達現場，非本案火災起火時之在場
        目擊證人（參被證六），渠之證詞無法準確描述火災發生時現場之情狀，自無法證
        明本案起火之真正原因及是否確係被告二人之過失行為所引起。
　　　證人邱銘發既稱其於火災當時擔任內勤，則其所稱「據報僅果園一處起火點」，顯
        非其在場聞見之事實而屬傳聞之詞，參諸前揭最高法院判決、判例要旨，證人邱銘
        發之傳聞證言不具證據能力，不得以之作為認定本件森林火災如何引起之依據。且
        縱本案森林火災起火點只有一處，惟既不能證明為被告甲○○失火引起，亦不能據
        起火點只有一處之事實為本件判斷之依據。
　　　證人丁志成於火災發生時並未到達現場參與救災，僅在大甲溪對岸之和平農場內負
        責調度救災人員，有訊問筆錄可稽，故證人丁志成於本院刑事庭及台中高分院刑事
        庭所為有關火災發生當天現場情狀之證詞，非其在場聞見之事實而為傳聞證據，亦
        無法證明本案火災是否確為被告之過失行為所致。且證人丁志成亦自承其到達火災
        現場（按指和平農場而言）至少須三個小時，所以之前的情形如何，並不清楚，且
        到時火已燒進山林內了等語，其證詞又如何可證明本件火災發生時現場之燃燒情形
        及風力、風向等情形？
      證人乙○○既未於火災發生時到達現場，則其於本院刑事庭所證稱：「由現場跡象
        顯示，且當時在場施工之人員只有被告而已」云云，顯係證人推測之詞，參諸前揭
        刑事訴訟法條文及判決、判例要旨，不足採為本件認定森林火災如何引起之證據。
　  (五)綜上所述，既無充分之證據足以證明本案森林火災係因被告甲○○之過失行為引起，
      則原告之訴顯無理由，應予駁回。
（二）退步言之，縱經審酌卷證，仍認本案森林火在係因被告甲○○之過失行為所致，原告
      所主張之損害賠償金額亦屬無理由：
　  (一)被告否認原告所主張之救火費用。況且原告提出之救火費用明細表中列有空中警察隊
      第二分隊、雪霸國家公園管理處及榮民森林保育處等非隸屬原告機關所支出之費用共
      計九十六萬八千九百零六元，且卷內並無原告給付該三機關所支出費用之證據，原告
      即無該部份之損害，則原告請求被告賠償原告該部份損害顯無可採。又原告亦將不必
      要且與救火無必然關係之費用列入所支出之救火費用中，如：(1)為農委會主委李遠欽
      花費一萬八千一百元購買李遠欽應自行備用之物品；(2)花費十一萬三千一百八十元支
      付台中縣平等國小維修費用。
　  (二)被告否認原告所主張之林木損害費用，且原告所主張之林木損害範圍顯有虛報之情：
　　(1)原告主張本件火災造成原告所管轄之林地有九八．二０公頃林木完全被燒毀，火災波
      及範圍則有三五五．八０公頃，而受有六千九百六十八萬五千五百零六元之損害；嗣
      提出由原告所屬農林航空測量所之九十年四月二日九十農測調字第九０九二八００一
      三號函，認依紅外線底片掃描影像判釋轉繪，本件火災面積亦達二六一．０三公頃云
      云。惟查：
　　　本案火災發生地係由原告所屬東勢林區管理處所管轄之林地，業經原告於刑事附帶
        民事起訴狀內陳述甚明。
      依原告梨山工作站技術員邱銘發曾證稱：「（問：此次燒掉何樹種？）是造林地，
        包括二葉松、紅檜、台灣杉、香杉、櫸木、木荷、赤楊等樹種。較貴重的是紅檜、
        台灣杉、香杉，是民國七十五年種植，沒有多大，樹幹胸徑約四、五公分，約二、
        三公尺高度，目前是較無經濟價值，還在輔育階段，紅檜如果要有經濟價值需三百
        年，台灣杉也要七、八十年才有價值。（問：現場有無盜砍伐林木現象？）沒有，
        目前沒有經濟價值」，既然原告之技術員稱此次森林火災燒毀之樹種沒有經濟價值
        ，則原告請求高達六千九百六十八萬五千五百零六元之林木損害賠償金額，顯無足
        採信。
      如原告所屬農林航空測量所於九十年四月二日函文所附判釋面積是正確的，何以原
        告於知悉前揭判釋結果後，於九十年六月十五日提起刑事附帶民事訴訟時，未曾引
        用？足見該農林航空測量所之判釋面積與事實不符，且原告起訴主張之損害面積及
        損害額顯有虛報之嫌。
      依被告訴訟代理人於九十一年九月間自原告所設之網站內搜尋原告出版品台灣林業
        統計電子書，原告於九十一年間製作全國林地於八十一年至九十年各月份間因發生
        火災之次數及受損面積及損害表，依該表所示，九十年二月間全國之森林共計發生
        四次火災，受損面積共計一百二十六．七四公頃，全部損失為一千七百二十三萬三
        千六百三十一元；原告於九十一年間又製作全國各機關管轄之森林於九十年全年發
        生火災之次數、受損面積及損害表，原告所屬東勢林區管理處所管轄之全部林地於
        九十年間共計發生二次火災，受損面積共計一一六．九九公頃，全部損失為一千六
        百二十五萬四千一百三十一元。前揭二表均係原告於經過九十年及九十一年間之調
        查、統計全國林地發生各項損失之原因、範圍等所製作，顯然係詳細考究各項資料
        且未將本件森林火災排除後所為之統計，其正確性自較原告於本訴所提出之資料為
        高。原告本件主張之林地受損面積及林木損害數額顯與前揭二表相違，而無可採信
        。
    (2)原告對於本件森林火災損失之擴大顯然與有過失，且本件損害顯非因被告甲○○之重
      大過失所致，如被告二人給付賠償金將致被告二人之生計有重大影響，為此懇請法院
      減輕被告二人之賠償金額：
　　　按「損害之發生或擴大，被害人與有過失者，法院得減輕賠償金額，或免除之。重
        大之損害原因，為債務人所不及知，而被害人不預促其注意或怠於避免或減少損害
        者，為與有過失。前二項之規定，於被害人之代理人或使用人與有過失者，準用之
        」、「損害非因故意或重大過失所致者，如其賠償致賠償義務人之生計有重大影響
        時，法院得減輕其賠償金額。」民法第二百十七條及第二百十八條定有明文。
　    查原告於救護本件森林火災之過程，未於災害發生的第一時間充分掌握災情，且未
        依八十九年九月十八日行政院函頒之「災害緊急通報作業規定」辦理，致影響災情
        處理時效，有行政院公報第七卷第八期（九十年三月一日）第五十二頁可稽，足見
        原告對於本件森林火災損失之擴大顯然與有過失，懇請法院依前揭民法第二百十七
        條規定，減輕被告二人之賠償金額。
　　　次查本件森林火災之發生縱認係被告甲○○之過失行為所致（被告仍否認），亦非
        被告甲○○之重大過失行為所致，且被告二人目前均係靠打零工或種植些許農作物
        維生，並無其他經濟來源或較有價值之不動產，生活僅能維持而已，如命被告二人
        連帶賠償原告數十萬元以上，對被告二人之生計顯有重大影響，為此懇請法院依前
        揭民法第二百十八條規定，減輕被告二人之賠償金。
　  (三)被告否認原告所主張之國土保安受損回復費用或嗣後主張之森林公益效用損失，蓋原
      告所受損害之範圍既為林木之損害，其請求林木之損害額即足以回復損害發生前之原
      狀，故原告除林木損害外，另行請求國土保安受損回復費用或森林公益效用損失達三
      千三百九十五萬八千元，顯然與前揭林木損害額重複請求，此觀諸房屋所有權人之房
      屋遭第三人毀損致不堪使用，債權人僅得擇一請求賠償該房屋之價值或回復原狀之必
      要費用，不得於請求賠償該房屋之價值後，重複請求賠償房屋所有權人重建該房屋所
      支出之費用即明；且原告此部份之主張亦與現行民法損害賠償之債之規定及法理相違
      （參民法第二百十三條至第二百十八條之一）。再者，縱使森林具有原告所稱之「公
      益效用」，該公益效用係歸全體國民或全人類所享有，並非原告機關所享有，且並無
      法律明確規定原告得為全體國民或全人類請求「森林公益效用」，則原告此部分請求
      顯無理由。
（三）依原告之前揭統計表所示，本件森林火災之受害面積及損害額顯然小於原告起訴之主
      張，且小於原告所屬農林航空測量所之判釋結果，原告所受損害既已明確不高於一千
      六百二十五萬四千一百三十一元，即無必要再由第三機關判釋本件森林火災地區之紅
      外線底片之必要。
三、證據：提出訊問筆錄影本四件、中央氣象局逐日逐時氣象資料、地面風力表影本一件、
          火災原因調查報告書摘要及火災現場勘查影本一件、履勘現場筆錄影本一份、原
          告網站畫面影本一件、統計表（按原因分）影本一件、統計表（按機關分）影本
          一件、行政院公報第七卷第八期網路版節本影本一件為證，並聲請現場履勘。
丙、本院依職權調取臺灣高等法院臺中分院九十年度上易字第一七六四號違反森林法案件全
    卷（含本院九十年度易字第九０八號卷、臺灣臺中地方法院檢察署九十年度他字第二九
    九號卷、九十年度偵字第四二０七號卷、九十年度偵字第五五０一號卷）。
    理      由
一、按訴狀送達後，原告不得將原訴變更或追加他訴，但擴張應受判決事項之聲明者，不在
    此限，民事訴訟法第二百五十五條第一項第三款定有明文；本件原告起訴聲明求為判決
    「被告應連帶給付原告一億零五百八十一萬一千九百十三元，及自刑事附帶民事訴訟起
    訴狀繕本送達翌日起至清償日止，按週年利率百分之五計算之利息」等語，於訴訟中變
    更為「被告應連帶給付原告一億零六百零四萬五千九百二十六元，及自九十年六月十六
    日（即刑事附帶民事訴訟起訴狀繕本送達被告翌日）起至清償日止，按年息百分之五計
    算之利息」等語，核屬擴張應受判決事項之聲明，於法尚無不合，應予准許，首先予以
    敘明。
二、本件原告主張：被告丙○○僱用被告甲○○在原告所管轄之大甲溪事業區第二三林班假
    二號放租地，從事整理果園、除草、換接水管等工作，並於九十年二月十一日九時左右
    ，被告甲○○受被告丙○○之指示修復果園內破裂之水管，因被告甲○○以噴燈換接水
    管後未確實撲滅火苗即離開，導致火苗延租地比鄰之森林交界處周圍之枯草延燒至原告
    管轄大甲溪事業區第二三、二四及二二林班之國有保安林地，計有九八．二０公頃林木
    完全被燒毀，而火災波及範圍則有三五五．八０公頃，造成原告受有救火費用、林木損
    害費用及森林公益效用損失等，被告二人並因而遭臺灣高等法院臺中分院九十年度上易
    字第一七六四號判刑確定，原告受有如下之損害：救火費用二百三十五萬五千四百二十
    元、森林遭燒燬之損害合計六千九百六十八萬五千五百零六元、森林公益效用之損害三
    千三百九十八萬五千元，爰依民法第一百八十四條第一項及第一百八十八條第一項前段
    規定請求被告二人連帶如數賠償等語。
三、被告則以：原告管轄大甲溪事業區第二三、二四及二二林班之國有保安林地於九十年二
    月十一日發生之火災，非被告丙○○及甲○○之過失行為所致，原告請求被告二人侵權
    行為損害賠償並無理由，退步言之，縱經審酌卷證，仍認本案森林火災係因被告甲○○
    之過失行為所致，原告所主張之損害賠償金額亦屬無理由，按被告否認原告所主張之救
    火費用。況且原告提出之救火費用明細表中列有空中警察隊第二分隊、雪霸國家公園管
    理處及榮民森林保育處等非隸屬原告機關所支出之費用共計九十六萬八千九百零六元，
    且卷內並無原告給付該三機關所支出費用之證據，原告即無該部分之損害，則原告請求
    被告賠償原告該部分損害顯無可採。被告否認原告所主張之林木損害費用，且原告所主
    張之林木損害範圍顯有虛報之情：原告主張本件火災造成原告所管轄之林地有九八．二
    ０公頃林木完全被燒毀，火災波及範圍則有三五五．八０公頃，而受有六千九百六十八
    萬五千五百零六元之損害；嗣提出由原告所屬農林航空測量所之九十年四月二日九十農
    測調字第九０九二八００一三號函，認依紅外線底片掃描影像判釋轉繪，本件火災面積
    亦達二六一．０三公頃云云，亦不實在。又原告對於本件森林火災損失之擴大顯然與有
    過失，且本件損害顯非因被告甲○○之重大過失所致，如被告二人給付賠償金將致被告
    二人之生計有重大影響，為此懇請法院減輕被告二人之賠償金額等語，資為抗辯。
四、被告丙○○僱用被告甲○○在原告所管轄之大甲溪事業區第二三林班假二號放租地，從
    事整理果園、除草、換接水管等工作，並於九十年二月十一日九時左右，被告甲○○受
    被告丙○○之指示修復果園內破裂之水管之工作。嗣後該處因故導致火苗延租地比鄰之
    森林交界處周圍之枯草延燒至原告管轄大甲溪事業區第二三、二四及二二林班之國有保
    安林地，被告二人涉嫌失火違反森林法之案件，經檢察官提起公訴，並經本院九十年度
    易字第九０　八號判決有罪，並處被告丙○○、甲○○各有期徒刑貳月，均得易科罰金
    ，後被告二人不服提起上訴，復經臺灣高等法院臺中分院九十年度上易字第一七六四號
    駁回上訴而確定等情，為兩造所不爭執，復經本院調取臺灣高等法院臺中分院九十年度
    上易字第一七六四號違反森林法案件全卷（含本院九十年度易字第九０八號卷、臺灣臺
    中地方法院檢察署九十年度他字第二九九號卷、九十年度偵字第四二０七號卷、九十年
    度偵字第五五０一號卷），核對無誤，自堪信為真實。
五、被告雖以前詞置辯，否認其等有因過失致生火災之情事，惟查：
（一）依刑案偵查卷之蒐證照片所示，起火地點之該果園地處偏僻，一般人進出不易。且被
      告二人於檢察官偵訊時供稱失火當時並無其他人在場，附近亦無其他人進行工作（見
      臺灣臺中地方法院檢察署九十年度他字第二九九號偵查卷第十六頁）；檢察官於九十
      年二月十四日上午七時三十分勘驗失火現場，附近並未發現不明容器、油污或其他故
      意縱火跡象，亦有檢察官履勘現場筆錄及現場相片五幀附於偵查卷內可稽（見同上偵
      查卷第十九至二十二頁）；最先到達火災現場之警員即證人許文發則在刑案中亦證稱
      ：本件火災並無人為縱火跡象，因人為縱火如果用油脂類會有黑煙，但當天是藍色的
      煙等語（見本九十年度易字第九０八號卷第四十一頁、第四十二頁）。是本件從現場
      之情況及證人所看到之情形，系爭火災並無證據證明是由他人縱火所引發，應無疑問
      ，被告抗辯本件火災有第三人涉入之可能云云，未舉證以實其說，尚無可採。
（二）被告甲○○於刑案檢察官偵訊時陳稱：九十年二月十一日早上九點開始換接水管，大
      約半小時就將水管接好，下來與老闆（即被告丙○○）挖果樹，不到三十分鐘即完成
      ，伊與老闆肚子餓，就下來，剛走到工寮轉彎處，發現在冒煙，就趕回去，但火已燒
      起來，是在伊燒烤水管的上方約十二公尺處（見同上偵查卷第十五頁）；而證人許文
      發亦證稱：伊接獲通報趕至火災現場時，看見火在水管上方約十公尺處燃燒等語（見
      本九十年度易字第九０八號卷第四十一頁、第四十二頁）。據上所述，可知本件火災
      之起火點是在被告甲○○施工地點上方約十公尺（或十二公尺）處。又被告甲○○於
      該日九時三十分許修完水管，於約三十分鐘後發現有起火現象，而其火勢已延燒至被
      告二人無法撲滅之程度，足見該火災應係於被告施工時或施工後不久即已引燃。從而
      ，本件火災發生之時間及地點，均與被告甲○○使用噴燈換接水管有深切之關連，應
  　　甚明確。
（三）臺中縣消防局對本件火災起火處研判如下：由梨山分隊救災人員於火災初期到達現場
      時拍攝之相片發現，被告丙○○耕作之果園西側之雜草已燒盡，火勢已向上（西）延
      燒至山林，但仍侷限於一定範圍。而災後被告丙○○果園南側之雜草及山林卻已有受
      燒現象。又經瞭解，於一般平常時之氣象，果園附近於清晨應無風，太陽出來照至山
      坡後，空氣由山谷沿山坡爬升產生谷風。且勘查時於果園西南側角落雜草附近，發現
      被告甲○○使用之柴刀，及其砍斷充當滅火工具之二棵小樹木。又據被告甲○○於談
      話筆錄供稱：「我看到火警時只有一處火點，在我接水管處左上方約十二公尺處，其
      他雜草尚未受燒，且二三林班地樹林亦未燒」。故研判被告丙○○耕作之果園西側及
      雜草山林相鄰處附近應為最初起火點。又對本件起火原因研判如下：本案於勘查時，
      被告甲○○明確指出，其於果園最西側之水管中段附近，使用噴燈接續ＰＶＣ水管，
      附近仍留有疑似遭切除之ＰＶＣ水管。又被告均有抽煙習慣，且被告甲○○於談話筆
      錄供稱：「有引燃附近雜草約二、三處，但我有立即將它撲滅」。故若因使用噴燈接
      續水管不慎，引燃附近雜草，則實有可能。雖於勘查時未尋獲任何直接造成起火之物
      證，但起火處若無外來火源，實不會起火燃燒，故本案起火原因不排除使用噴燈接續
      水管不慎，引燃附近雜草，繼而擴大燃燒之可能性。再其結論為：本山林火災位在和
      平鄉和平農場對面山林，共造成林務局東勢林區第二二、二三、二四林班地計約八０
      公頃之山林受燒。研判被告丙○○耕作之果園西側及雜草山林相鄰處附近應為最初起
      火點。起火原因不排除使用噴燈接續水管不慎，引燃附近雜草，繼而擴大燃燒之可能
      性等語，有臺中縣消防局火災調查報告書一份附於刑案卷可憑。被告雖提出中央氣象
      局逐日逐時氣象資料及地面風力及蒲福氏風級表，欲證明梨山地區於九十年二月十一
      日上午九時至十一時之風力為無風（即零級風，陸上情形：靜，煙直上。）或軟風（
      即一級風，陸上情形：炊煙能表示風向）云云，惟火災之發生及延燒並非必有強風始
      會造成，此為眾所周知之事實，故而，被告此部分所提，尚不足採為被告有利認定之
      依據。
（四）證人許文發（台中縣警察局志良派出所警員）於刑案高院調查時證稱，火災發生後，
      伊第一個到現場，火燒地點與被告接水管處相距約十公尺，工作處在坡地下方，燒火
      場在上方，證人洪玟杉（同上派出所警員）證稱，伊比許文發晚五分到現場，看到之
      現場情形與許文發所證相同，按現場照片所示火燒之走向是由被告工作處向上延燒，
      另證人丁志成（台中縣消防局梨山消防隊隊員）證稱，被告工作地有雜草直連到起火
      點等語（見臺灣高等法院臺中分院九十年度上易字第一七六四號卷第六○、六一、六
      二頁），已對現場情況證述明白，且火災發生時至本院審理時已七月餘，現場狀況已
      變易，又檢察官於偵查時復已至現場勘驗，製作履勘現場筆錄，是被告聲請本院到起
      火點現場勘驗，自屬無必要，其此部分之聲請，應予駁回。
（五）本件火災應為被告甲○○換接水管時使用火源不慎所引起，已如前述。被告甲○○應
      注意換接水管地點遍佈枯草，且換接處上方即生長大量芒草，其使用火源，為免引燃
      枯草，自須將換接水管處周遭一定範圍內之枯草予以清除；又為免施工中不慎引燃之
      枯草隨風四處飄散，亦應設置適當之防護阻隔措施；且為免施工後有殘留餘火而引燃
      芒草以致延燒森林，亦應於施工後從速檢查現場有無殘留餘火，而依當時情形並無不
      能注意之情事，且按其情節又非不能注意，竟疏未注意，並未清除施工處周圍之枯草
      及設置適當防護阻隔措施，即在遍佈枯草處以噴燈點火燒烤塑膠水管，以致點燃枯草
      ，而該點燃之枯草並隨風飄落至施工處上方約十公尺處之芒草中而引然芒草，且被告
      甲○○於該日九時三十分許完成水管換接工作後，亦未檢視換接水管處四周有無隨風
      飄散之火苗引燃芒草情形，隨即離開現場，以致造成本件森林火災，顯有過失。足證
      被告甲○○之過失行為與本件森林火災間，顯有相當因果關係。
（六）綜上所述，本件系爭火災之發生，是被告甲○○之過失行為所致，應較符事實，被告
      前開所辯，尚不足採。
六、按故意或過失，不法侵害他人權利者，負損害賠償責任，又受僱人因執行職務，不法侵
    害他人之權利者，由僱用人與行為連帶負損害賠償責任，民法第一百八十四條第一項前
    段、第一百八十八條第一項前段分別定有明文，本件被告甲○○失火燒燬原告所管理之
    森林，因而造成原告損害，應負賠償之責，被告丙○○為其僱用人，亦應負連帶賠償之
    責任。茲審酌原告主張其所受之損害如下：
（一）救火費用：
  (一)原告主張由於被告失火延燒原告之國有森林，致使原告為此支付救火費用，合計為二百
    三十五萬五千四百二十元，自應由被告賠償等語。
  (二)原告主張之救火費用部分固據其提出救火費用明細表影本一件、南投林管區管理處函影
    本一件、內政部營建署雪霸國家公園管理處函影本一件、內政部警政署空中警察隊函影
    本一件、救火費用明細表影本四十一件、火災加工工資請領明細表十五紙、加班請示單
    影本六十一件、加班費請領清冊影本六十一紙、請購單影本六件、發票影本五件、估價
    單影六件為證，惟查：
  (1)其中有關空中警察隊第二分隊之支出七十萬六千七百二十一元部分、雪霸國家公園管理
    處之支出三萬八千八百元部分、行政院退徐役官兵輔導委員會榮民森林保育處之支出二
    十二萬三千三百八十五元部分，民眾十萬三千三百二十元之支出部分，均非屬原告之支
    出，自難認係原告因此所受之損害，其主張此部分被告有連帶賠償之責任云云，尚無可
    採。
  (2)至於原告之支出中，其中購買河砂二萬七千五百元部分，係因空中警察隊於救災過程中
    不慎破壞平等國小運動場而需填平所致，而遮雨棚八萬五千六百八十元部分，亦係因空
    中警察隊於救災過程中不慎破壞平等國小之遮雨棚之修復費用等情，有請購單影本、統
    一發票影本及估價單影本各二件在卷可參，足見此部分之支出，並非屬因火災而生之費
    用，自難認為被告對之有賠償之義務。
  (3)又於九十年二月十二日農委會李遠欽前往現場勘查所支出之禦寒衣九千八百元、毛襪二
    百元、登山鞋一千五百元、水壺（含腰帶）六百元、乾糧三千五百元、水果二千五百元
    部分，亦非屬救火之必要費用，是原告主張此部分被告二人亦有連帶賠償責任云云，尚
    無可取，自應予以扣除。
  (4)原告主張之救火費用，扣除前開(1)至(3)部分後，剩餘一百十五萬一千九百十四元，此部
    分係因被告甲○○之前過失行為所致，自應由被告二人負連帶賠償責任。
（二）森林遭燒燬之損害部分：
  (一)本件火災之燒燬之面積，原告主張三五五．八０公頃，惟遭被告所否認，按原告主張本
    件火災之森林受損面積為三五五．八０公頃，僅提出其自繪之林相受害位置圖一紙用以
    證明，然此既係原告所自繪，自難認必為真實，而依據原告所提出內政部警政署空中警
    察隊函影本一件、衛星影象圖十四件、航照鑲嵌圖一件、航照位置圖一件、用紅外線底
    片掃描影像判釋轉繪火災面積林相受害圖一件等證物觀之，前開因火災而受害之面積僅
    有二六一．０三公頃等情，有原告提出統計表一件附卷可參，足見原告主張之三五五．
    八０公頃，尚與事實不符，並無可取。依前開航照圖所示之面積既有二六一．０三公頃
    ，則原告所設之網站內由原告出版之台灣林業統計電子書記載，原告於九十一年間製作
    全國林地於八十一年至九十年各月份間因發生火災之次數及受損面積及損害表，全國於
    九十年共計發生四次火災，受損面積共計一百二十六．七四公頃，原告所屬東勢林區管
    理處所管轄之全部林地於九十年間共計發生二次火災，受損面積共計一一六．九九公頃
    等語，顯與客觀之航照圖不符，尚難據而推論原告因本件受害之面積少於一一六．九九
    公頃，是被告此部之抗辯，亦無可取。
  (二)本件依據前開航照圖所示，天然林（台灣二葉松）之受害面積共計九．九四五公頃，其
    林木受損害之山價為九十六萬一千二百八十四元，人工林受害面積共計為一五七．二七
    公頃，其林木受損害金額為五千一百七十六萬四千四百七十七元，另放租地四．三一公
    頃則未有損害金額等情，業據原告提出用紅外線底片掃描影像判釋轉繪火災面積林相受
    害圖一件、造林後價查定表影本五件、國有林產物處分價金查定表影本一件、生產費用
    明細表影本一件、立木明細表十八紙為證，被告對於前開書證復未予爭執，自可信其為
    真，則原告因本件火災所受之此部分損害，自得請求被告二人連帶賠償之。
  (三)上開損害合計為五千二百七十二萬五千七百六十一元，原告得請求被告二人連帶賠償，
    原告主張此部分之損害額合計為六千九百六十八萬五千五百零六元，尚非實情。
（三）森林公益效用之損害部分：
  (一)原告主張森林具有調節氣候、涵養水源之功能，尤具有防止土壤侵蝕、崩塌之減災防災
    效用，此外，森林尚可提供野生動物棲息，維護生物多樣性，足見森林具有維護國計民
    生之功效，此為一般社會大眾所周知，且臺灣自然環境特殊，山勢陡峻，地形脆弱，河
    川湍急，近年來颱風豪雨災害更促使全國體認森林之重要性，基此原告所受之損害，不
    僅前述之林產物之損害而已，亦應包括森林公益之效能喪失之損害在內，惜至目前為止
    ，尚無完整可確認之公式，原告依九十年四月三日「梨山森林火災跡地現勘與復育計劃
    研討會」結論，所編定之火災跡地復育計畫，經費計為三千三百九十八萬五千元，作為
    計算標準定其賠償範圍，應屬客觀上足以認定者，自應由被告賠償之等語。
  (二)被告則抗辯：原告所主張之國土保安受損回復費用或嗣後主張之森林公益效用損失，蓋
    原告所受損害之範圍既為林木之損害，其請求林木之損害額即足以回復損害發生前之原
    狀，故原告除林木損害外，另行請求國土保安受損回復費用或森林公益效用損失達三千
    三百九十五萬八千元，顯然與前揭林木損害額重複請求，此觀諸房屋所有權人之房屋遭
    第三人毀損致不堪使用，債權人僅得擇一請求賠償該房屋之價值或回復原狀之必要費用
    ，不得於請求賠償該房屋之價值後，重複請求賠償房屋所有權人重建該房屋所支出之費
    用即明；且原告此部份之主張亦與現行民法損害賠償之債之規定及法理相違（參民法第
    二百十三條至第二百十八條之一）。再者，縱使森林具有原告所稱之「公益效用」，該
    公益效用係歸全體國民或全人類所享有，並非原告機關所享有，且並無法律明確規定原
    告得為全體國民或全人類請求「森林公益效用」，則原告此部分請求顯無理由等語。
  (三)按民法第一百八十四條第一項前段之規定，是在於保護私權，而所謂私權乃指法律所賦
    予享受一定利益之法律上之力，包括人格權、身分權、物權及智慧財產權等，純粹經濟
    上之損失，並不包括在該規定所欲保護之範圍之內，本件被告甲○○因過失而燒燬原告
    管理之森林，關於燒燬林木部分，固係侵害其關於林木之所有權，屬侵害權利之行為，
    惟原告所主張因森林遭燒燬以致於喪失森林應有調節氣候、涵養水源之功能，及防止土
    壤侵蝕、崩塌之減災防災效用等之損失等，則非屬侵害原告之任何權利，而是因為被告
    甲○○之過失行為所致之純粹經濟上損失，參酌前開說明，此部分之損害縱屬真實，亦
    因其非屬權利受侵害所致之損害，尚無從基於民法第一百八十四條第一項前段之規定，
    訴請賠償。是故，原告主張其受有此部分之損害，可訴請被告連帶賠償云云，尚無可採
    。
（四）綜上所述，本件原告得請求被告二人連帶賠償之損害金額為五千三百八十七萬七千六
      百七十五元。
七、被告雖抗辯原告於救護本件森林火災之過程，未於災害發生的第一時間充分掌握災情，
    且未依八十九年九月十八日行政院函頒之「災害緊急通報作業規定」辦理，致影響災情
    處理時效，足見原告對於本件森林火災損失之擴大顯然與有過失，懇請法院依前揭民法
    第二百十七條規定，減輕被告二人之賠償金額等語。惟查：被告所提出行政院公報第七
    卷第八期之公告內容所示之前開文字，係前行政院長張俊雄於行政院第二七二一次會議
    中之講稿內容，並非經調查後之結論，且係和另一油污染事件合併檢討，非專指本件火
    災事件等情，觀之被告所提之行政院公報第七卷第八期之公告內容甚明，尚難據而採為
    認定原告對於本件森林火災損失之擴大確屬與有過失之認定；而被告復未就原告如何未
    於災害發生的第一時間充分掌握災情，且如何未依八十九年九月十八日行政院函頒之「
    災害緊急通報作業規定」辦理，致影響災情處理時效等事實為具體之主張與陳述，並舉
    證以實其說，自不足僅據前開會議內容即認為原告與有過失，原告此部分之主張，亦無
    足取。
八、未按損害非因故意或重大過失所致者，如其賠償致賠償義務人之生計有重大影響時，法
    院得減輕其賠償數額，民法第二百十八條定有明文，本件侵權行為如前所述，係因被告
    甲○○之過失行為所致，惟並無證據顯示係因被告甲○○之重大過失行為所致，而被告
    二人目前均係靠打零工或種植些許農作物維生，並無其他經濟來源或較有價值之不動產
    等情，業據被告陳述在卷，復為原告所不爭執，則如命被告二人全數賠償原告所受損害
    之金額五千三百八十七萬七千六百七十五元，顯然會導致被告二人之生計受到重大影響
    ，爰依民法第二百十八條之規定，減輕被告二人之賠償金額二分之一，經減輕後，被告
    二人應連帶賠償之金額，即減為二千六百九十三萬八千八百三十八元（元以下四捨五入
    ）。
九、從而，原告基於侵權行為損害賠償請求權訴請被告連帶賠償，在連帶給付二千六百九十
    三萬八千八百三十八元，及自九十年六月十六日（即刑事附帶民事訴訟起訴狀繕本送達
    被告翌日）起至清償日止，按年息百分之五計算之利息，為有理由，應予准許，逾此部
    分之請求，於法無據，應駁回其訴。
十、原告陳明願供擔保，請求宣告假執行，經核其勝訴部分合於法律規定，爰酌定相當擔保
    金額，予以准許，至於其敗訴部分，因訴經駁回而失所附麗，應併予駁回。
十一、兩造其餘攻擊防禦方法，經審酌結果核與本判決之結論無影響，爰不以一一論述，併
      予敘明。
十二、據上論結，本件原告之訴為一部有理由、一部無理由，依民事訴訟法第七十九條但書
      、第八十五條第二項、第三百九十條第二項，判決如主文。
中　　　華　　　民　　　國　　  九十一　　  年　　  十二　　  月　　  十　　  日
~B臺灣臺中地方法院民事第四庭
~B    法　官　李國增
右為正本係照原本作成。
如不服本判決，應於判決送達後二十日內，向本院提出上訴狀（須按他造當事人之人數附繕
本）。
中　　　華　　　民　　　國　　  九十一　　  年　　  十二　　  月　　  十二　  日
~B法院書記官
